臺北高等行政法院判決　　　　　　　　　　　　　　九十二年度訴字第一九一四號
　　　　　　　　　　　　　　　.
　　原　　　告　義德電子實業有限公司
　　代　表　人　甲○○董事）.
　　被　　　告　經濟部
　　代　表　人　乙○○部長）.
　　訴訟代理人　丁○○
　　參　加　人　榮光機械股份有限公司
　　代　表　人　丙○○董事長.
　　訴訟代理人　楊祺雄律師（兼送達代收人）
　　　　　　　　劉法正律師
　　右　一　人
　　複 代理 人　柳瑜珊律師
右當事人間因商標異議事件，原告不服經濟部中華民國九十二年三月二十四日經訴字
第○九二○六二○六三二○號訴願決定，提起行政訴訟，經本院裁定命參加人獨立參
加訴訟，本院判決如左：
　　主  文
原告之訴駁回。
訴訟費用由原告負擔。
　　事  實
一、事實概要：
    原告於民國九十年二月六日以「榮光及圖GLORY」（下稱系爭商標，如附圖一）
    作為其註冊第九八九七一一號「榮光及圖TOP-LIGHT」商標之聯合商標，指定使
    用於當時商標法施行細則第四十九條所定商品及服務分類表第九類之電唱機、收
    音機、電視機、錄音機、伴唱機、揚聲器擴音器、混音器、麥克風、喊話器、調
    諧器、微音器、音響喇叭、麥克風架、雷射唱盤、自動唱片點唱機商品，向原處
    分機關申請註冊，經其審查准列為審定第九九四六一九號聯合商標，嗣參加人以
    該聯合商標有違註冊時商標法第三十六條之規定，對之提起異議，經原處分機關
    審查以九十一年十二月六日（九一）智商○三九○字第九一○一○一二六七號發
    文之中台異字第九一○六○八號審定書為異議不成立之處分。參加人不服，提起
    訴願，被告以經訴字第○九二○六二○六三二○號決定「原處分撤銷，由原處分
    機關另為適法之處分」，原告對上開訴願決定不服，遂向本院提起行政訴訟。
二、兩造聲明：
　(一)原告聲明：
    1.訴願決定撤銷。
    2.訴訟費用由被告負擔。
　(二)被告聲明：
    （被告未於言詞辯論期日到場，聲明及陳述依其答辯狀及準備程序所為而記載）
    1.駁回原告之訴。
    2.訴訟費用由原告負擔。
  (三)參加人聲明：
    1.駁回原告之訴。
    2.訴訟費用由原告負擔。
三、兩造之爭點：系爭商標指定使用於當時商標法施行細則第四十九條所定商品及服
    務分類表第九類之商品，有否申請註冊晚於據爭標章，而構成審定時商標法第三
    十六之違反？
　(一)原告主張之理由：
    1.參加人於八十九年四月十八日以「榮光」服務標章（下稱據爭標章，如附圖二
      ）向原處分機關申請註冊，但系爭商標早在八十二年二月一日核准註冊，並取
      得商標專用權，註冊號數為五八五五三三號，使用期間至九十年一月三十一日
      ，但參加人之據爭標章申請日期顯然在原告註冊使用時間之內，依法不得核准
      註冊，依審定時商標法第三十六條規定，「二人以上於同一商品或類似商品以
      相同或近似之商標，各別申請註冊時，應准最先申請者註冊」，復加上兩造商
      標中文完全相同，因此據爭標章明顯違法，其註冊應屬無效。
    2.系爭商標使用期間至九十年一月三十一日，於九十年二月六日再申請延展，相
      差五天，但需多一倍金額才能延展，迫不得已才重新申請註冊，也獲得原處分
      機關核准審定公告。參加人若要提出異議，需於系爭商標使用期滿而未申請延
      展前提出，即在五天內才有實質權利提出。
　(二)被告主張之理由：
    1.按「二人以上於同一商品或類似商品以相同或近似之商標，各別申請註冊時，
      應准最先申請者註冊」為系爭商標異議審定時商標法第三十六條前段所規定。
      而商標是否近似，應以具有普通知識經驗之購買人，於購買時施以普通所用之
      注意，有無混同誤認之虞判斷之；又所謂類似商品，應依一般社會通念、市場
      交易情形，並參酌該商品之原材料、用途、功能、產製者、行銷管道及場所或
      買受人等各種相關因素判斷之，同法施行細則第十五條第一、二項亦定有明文
      。
    2.系爭商標圖樣與據爭標章圖樣相較，二者均有相同之中文「榮光」二字，應屬
      構成近似。其次，本案爭點在於系爭商標所指定使用之電唱機、收音機、電視
      機、錄音機、伴唱機、揚聲器、擴音器、混音器、麥克風、喊話器、調諧器、
      微音器、音響喇叭、麥克風架、雷射唱盤、自動唱片點唱機商品，與據爭標章
      所指定使用之電氣、電子、機械器具零售、五金零售服務其中之電氣、電子商
      品零售服務是否類似。依類似商品及類似服務審查基準六、(一)(二)及最高行政法
      院七十三年度判字第七九四號判例意旨，商品與服務之間亦有可能構成類似，
      即服務標章所表彰之營業，如為供應特定商品之服務，而該商品與他人商標指
      定使用之商品相同或類似者，得認定為類似。查依一般社會通念及市場現況，
      電氣、電子商品零售業者所銷售之商品內容或範圍，應包括系爭商標所指定之
      電唱機、收音機、電視機、錄音機、伴唱機、揚聲器、擴音器、混音器、麥克
      風、喊話器、調諧器、微音器、音響喇叭、麥克風架、雷射唱盤、自動唱片點
      唱機商品。雖原處分機關認為電氣、電子商品係泛指某些商品之統稱，其範圍
      相當廣泛，參加人並未特別具體指明其商品之範圍，其商品性質如何亦不明確
      ，自不得謂據爭標章指定服務所提供之商品，包括系爭商標所指定使用之商品
      等等；惟依商品及服務近似檢索參考資料第三十五類中，對於特定商品零售小
      類，係分為「351901農產品零售」、「351902食品及飲料零售」、「351903布
      疋及衣服及服飾配件零售」、「351904家具及室內裝設品零售」、「0000 00
      0金及家庭日常用品零售」、「351906化學製品零售」、「351907藥品零售」
      、「351908文教用品零售」、「351909鐘錶零售」、「351910眼鏡零售」、「
      351911建材零售」、「351912電氣及電子器具零售」等共二十五項，其中「
      351912電氣及電子器具零售」一項，並未要求將所販售之商品內容或範圍逐一
      詳列；復參酌原處分機關於另案九十一年五月二十四日中台評字第九○○四八
      三號服務標章評定書中亦認為：「本件系爭服務標章指定使用之『家用電器零
      售』服務所供應之『家用電器』商品，與據爭註冊商標所指定使用於『電冰箱
      、冷氣機、洗衣機』等家用電器商品，．．．復屬同一或類似商品。」（該案
      未提訴願，已確定）。因此，參加人主張系爭商標所指定之商品與據爭標章所
      指定之服務，二者商品及服務性質構成類似，尚非全然無據。
    3.查原告之註冊第五八五五三三號商標專用權已於九十年一月三十一日期滿未延
      展而消滅，系爭商標為原告嗣後提出之新申請案，自應依法重新審查，而系爭
      商標與據爭標章圖樣構成近似，且二者之商品及服務性質構成類似，已如前述
      。又系爭商標之申請日九十年二月六日明顯較據爭標章之申請日八十九年四月
      十八日為晚，則系爭商標之註冊自有違前揭商標法第三十六條之規定。至於據
      爭標章，其註冊是否有違法情事，核屬另案問題。
  (三)參加人主張之理由：
    1.按「二人以上於同一商品或類似商品以相同或近似之商標，各別申請註冊時，
      應准最先申請者註冊」，為系爭商標異議審定時商標法第三十六條前段所明定
      。而判斷兩商標近似與否，應本客觀事實，以具有普通知識經驗之一般消費者
      ，於消費時施以普通所用之注意，異時異地隔離通體觀察，視其有無引致混同
      誤認之虞以為斷。至所謂類似商品，應依一般社會通念，市場交易情形，並參
      酌該商品之原材料、用途、功能、產製者、行銷管道及場所或買受人等各種相
      關因素判斷之，分別為同法施行細則第十五條第一項、第二項所明定。查系爭
      商標與據爭標章圖樣，主要部分均為相同之中文「榮光」二字，二者明顯為構
      成近似之商標。又依最高行政法院七十三年度判字第七九四號判例意旨，商品
      與服務之間亦有可能構成近似，服務標章所表彰之營業，如為供應特定商品之
      服務，而該商品與他人指定使用之商品相同或類似者，即應認屬同一或類似。
      不能以一為表彰服務之營業，一為表彰商品，而為兩者不生同一或類似之問題
      。查系爭商標所指定使用之電唱機、收音機、電視機、錄音機、伴唱機、揚聲
      器、混音器、麥克風、喊話器、音響喇叭、麥克風架、雷射唱盤、自動唱片點
      唱機等商品，即屬一般消費者或業界俗稱之家庭用電器、電子或生活電氣、家
      電製品。依照一般市場購買來源而論，前述商品皆須於家庭電氣、家電及電子
      用品專賣店方能購得，縱係於現今流行之百貨公司、量販店或大賣場，其賣場
      擺設亦常置於同一家庭用電器、電子部門；而一般坊間之電氣家電專門店或連
      鎖店，亦同時提供前述商品。至據爭標章指定使用之電氣、電子商品零售服務
      ，雖未特別具體指明所銷售之電氣、電子商品範圍，然依前述市場交易實情觀
      之，系爭標章指定服務所提供之商品，確係包括系爭商標所指定使用之商品，
      亦即一般人所認知之各類電氣、電子商品，二者性質洵屬類似。再者，原處分
      機關針對電冰箱、冷氣機、洗衣機等商品與家用電器零售服務之特性、銷售管
      道及場所相近等因素考量，而認定性質應屬類似者，亦有適例可稽：例如，中
      台評字第九○○四八三號服務標章評定書指出：本件系爭服務標章指定使用之
      家用電器零售服務所供應之家用電器商品，與據爭註冊商標所指定使用於電冰
      箱、冷氣機、洗衣機等家用電器商品，．．．復屬同一或類似商品。綜上，據
      爭標章所指定使用之電氣、電子、機械器具零售；五金零售服務，其中之電氣
      、電子商品零售服務所銷售之商品內容或範圍，應包括系爭商標所指定使用之
      電唱機、收音機、電視機、錄音機、伴唱機、揚聲器、擴音機、混音器、麥克
      風、喊話器、調諧器、微音器、音響喇叭、麥克風架、雷射唱盤、自動唱片點
      唱機商品，二者自屬構成類似之商品＼服務，至屬明確。
    2.原告對本案二造商標、服務標章構成近似；指定使用商品＼服務性質類似部分
      並未加以爭執。然查，原告既然拒絕延展先前註冊之第五八五五三三號「榮光
      及圖GLORY」商標，使其消滅，而選擇重新申請註冊系爭商標，則系爭商標與
      原先註冊之商標已非同一商標，原處分機關本應依法重新審查系爭商標之註冊
      有無違法事由，原告自不能再以原先商標之申請日執為系爭商標應准註冊之論
      據。系爭商標之申請日為九十年二月六日，顯晚於據爭標章之申請日八十九年
      四月十八日，系爭商標自有前揭條款之適用，其審定應予以撤銷至明。至於原
      告主張據爭標章註冊違法乙事，核屬另案審究問題，據爭標章既尚未被評定無
      效，自屬有效存在，依法應有拘束他人以相同或近似之商標＼服務標章於同一
      或類似商品＼服務申請註冊之效力。更何況，原告先前註冊之第五八五五三三
      號「榮光及圖GLORY」商標業已因過期未辦理延展註冊而消滅，原告自無權以
      該失效之商標對據爭標章提請評定。
    3.查系爭商標「榮光及圖TOP-LIGHT」之另案聯合商標「榮光及圖ITE」，其申請
      註冊日期與系爭商標同為九十年二月六日，亦指定使用於前揭商標法施行細則
      第四十九條所定商品及服務分類表第九類之電唱機、收音機、電視機、錄音機
      、伴唱機、揚聲器、擴音器、混音器、麥克風、喊話器、調諧器、微音器、音
      響喇叭、麥克風架、雷射唱盤、自動唱片點唱機等商品，該聯合商標前遭參加
      人以違反前揭商標法第三十六條規定提起異議，經原處分機關及被告分別先後
      為異議不成立及原處分撤銷，由被告另為適法之處分後，原告不服，向本院提
      出之行政訴訟，業遭本院以九十二年度訴字第一九一二號判決駁回原告之訴在
      案。
  理  由
甲、程序方面：
一、被告之代表人原為林義夫，嗣改由乙○○擔任，茲據新任代表人具狀承受訴訟，
    核無不合，應予准許。
二、本件被告經合法通知，無正當理由，未於言詞辯論期日到場，核無行政訴訟法第
    二百十八條準用民事訴訟法第三百八十六條各款所列情形，爰依原告之聲請由其
    一造辯論而為判決，合先敘明。
乙、實體方面：
一、商標法業於本件審定後之九十二年十一月二十八日修正施行，本件係商標法修正
    施行前，已提出異議，並經異議審定之案件，參照商標法第九十條之規定，依適
    用審定時之商標法，合先明。
二、按「二人以上於同一商品或類似商品以相同或近似之商標，各別申請註冊時，應
    准最先申請者註冊」為系爭商標異議審定時商標法第三十六條前段所規定。而商
    標是否近似，應以具有普通知識經驗之購買人，於購買時施以普通所用之注意，
    有無混同誤認之虞判斷之；又所謂類似商品，應依一般社會通念、市場交易情形
    ，並參酌該商品之原材料、用途、功能、產製者、行銷管道及場所或買受人等各
    種相關因素判斷之，同法施行細則第十五條第一、二項亦定有明文。系爭商標係
    於九十年二月六日申請註冊，據爭標章則係於八十九年四月十八日申請，並於九
    十年三月十日十六日註冊公告，有商標註冊簿及服務標章註冊簿在卷可憑。而系
    爭商標與據爭標章相較，二者均有自左而右之顯著「榮光」二字，外觀自屬近似
    。原處分機關雖以系爭商標係指定使用於「電唱機、收音機、電視機、錄音機、
    伴唱機、揚聲器、擴音器、混音器、麥克風、喊話器、調諧器、微音器、音響喇
    叭、麥克風架、雷射唱盤、自動唱片點唱機」商品，而據爭標章則指定使用於「
    電氣、電子、機械器具零售；五金零售」服務，其服務之性質核屬供應各種不特
    定「電氣、電子、機械器具及五金」商品之服務，其中「機械器具、五金」商品
    與系爭商標商品明顯不構成同一或類似外，所供應之「電氣、電子」商品係泛指
    某些商品之統稱，其範圍相當廣泛，原告並未特別具體指明其商品之範圍，其商
    品性質如何亦不明確，自不得謂據爭標章指定服務所提供之商品，包括系爭商標
    所指定使用之商品，因此，二者就其服務之內容、性質及商品功能、用途而言，
    自有其差異性，依一般社會通念及市場交易情形，尚無使一般商品購買人誤認其
    來自相同或有關聯之來源，二者應非屬構成類似，自無首揭法條規定之適用，資
    為異議不成立之處分之論據。
三、但查，商品與服務之間亦有可能構成近似。如服務標章所表彰之營業，如為供應
    特定商品之服務，而該商品與他人商標所指定使用之商品相同或類似者，即應認
    屬同一或類似，尚不能以其一為表彰服務之營業，一為表彰商品，即謂兩者不生
    同一或類似之問題（最高行政法院七十三年判字第七九四號判決及原處分機關八
    十七年四月八日台商九八０字第二０四九九七號公告「類似商品及類似服務審查
    基準」六、(一)(二)規定參照）。系爭商標所指定使用之商品種類為「電唱機、收音
    機、電視機、錄音機、伴唱機、揚聲器、擴音器、混音器、麥克風、喊話器、調
    諧器、微音器、音響喇叭、麥克風架、雷射唱盤、自動唱片點唱機」，屬於一般
    消費者或業界俗稱之家庭用電氣、電子或生活電氣、家電製品，一般係於電氣家
    電專門店或連鎖店，或百貨公司、量販店或大賣場之電器電子部門所販售。而參
    加人據爭之標章係指定使用之「電氣、電子」商品零售服務，雖未特別具體指明
    所銷售之電氣、電子商品範圍。惟查，依一般市場交易實情觀之，據爭標章指定
    服務所提供電氣、電子零售之商品，應包括系爭商標所指定使用之商品，亦即一
    般人所認知之各類電氣、電子商品，二者性質核屬類似。再依原處分機關所編印
    之「商品及服務近似檢索參考資料」（九十一年四月十二日修正一版）第三十五
    類中，對於「特定商品零售」小類，係分為「351901農產品零售」、「351902食
    品及飲料零售」、「351903布疋及衣服及服飾配件零售」、「351904家具及室內
    裝設品零售」、「0000000金及家庭日常用品零售」、「351906化學製品零售」
    、「351907藥品零售」、「351908文教用品零售」、「351909鐘錶零售」、「
    351910眼鏡零售」、「351911建材零售」、「351912電氣及電子器具零售」．．
    ．等共二十五項，其中「351912電氣及電子器具零售」一項，並未要求將所販售
    之商品內容或範圍逐一詳列；復參酌訴願卷附原處分機關於另案九十一年五月二
    十四日中台評字第九００四八三號服務標章評定書中亦認為：本件系爭服務標章
    指定使用之「家用電器零售」服務所供應之「家用電器」商品，與據以異議註冊
    商標所指定使用於「電冰箱、冷氣機、洗衣機」等家用電器商品，．．．復屬同
    一或類似商品等語。足認系爭商標所指定之商品與據爭標章所指定之服務，應屬
    類似。
四、原告雖主張系爭商標早在八十二年二月一日核准註冊，並取得商標專用權，使用
    期間至九十年一月三十一日，但參加人之據爭商標申請日期顯然在原告註冊使用
    時間之內，依法不得核准註冊，依審定時商標法第三十六條規定，復加上兩造商
    標中文完全相同，據爭標章明顯違法，其註冊應屬無效等等。但查，與系爭商標
    相同之商標圖樣雖曾經原告於八十年二月一日即取得註冊第五八五五三三號「榮
    光及圖GLORY」聯合商標專用權，惟該商標已於九十年一月三十一日期滿未延展
    而消滅。系爭商標係於同年二月六日重新申請註冊，為新申請案，自應重新審查
    。且據爭標章既迄今仍有效存在，並未經評定無效，參加人自得以之作為異議系
    爭商標之依據。原告主張據爭標章之註冊違法，應屬無效一節，尚非可採。
五、從而被告以系爭商標是否無審定時商標法第三十六條規定之適用，即有再行斟酌
    之餘地。原處分機關未審及此，即遽為異議不成立之審定，自有未洽，而將原處
    分撤銷，命由原處分機關重行審酌，並於收受訴願決定書後三個月內，另為適法
    之處分，依前述說明，於法核無不合。原告主張前詞，請求撤銷訴願決定，為無
    理由，應予駁回。
據上論結，本件原告之訴為無理由，爰依行政訴訟法第九十八條第三項前段、第二百
十八條，民事訴訟法第三百八十五條第一項前段，判決如主文。
中　　　華　　　民　　　國　　九十三　　年　　　十　　　月　　二十八　　日
　　　　　　　　　　　　　　臺 北 高 等 行 政 法 院  第二庭
           　　　　　　　　　　　　　　　　　審判長 法　官  姜素娥
           　　　　　　　　　　　　　　　　　　　　 法　官  林文舟
           　　　　　　　　　　　　　　　　　　　　 法　官  陳國成
右為正本係照原本作成。
如不服本判決，應於送達後二十日內向本院提出上訴狀並表明上訴理由，如於本判決
宣示後送達前提起上訴者，應於判決送達後二十日內補提上訴理由書（須按他造人數
附繕本）。
中　　　華　　　民　　　國　　九十三　　年　　　十　　　月　　二十九　　日
            　　　　　　　　　　　　　　    　      書記官  王英傑
